臺灣嘉義地方法院民事判決　九十年度重訴字第七號
　　原　　　告　東元電機股份有限公司
　　法定代理人　丙○○
　　訴訟代理人　丁○○
　　被　　　告　乙○○
　　被　　　告　甲○○○
右當事人間確認抵押權不存在事件，本院判決如左：
    主      文
確認被告乙○○對被告甲○○○之被繼承人陳其昭所有坐落嘉義縣太保市○○段０一
五七地號土地（權利範圍全部）、同段０一九一地號土地（權利範圍全部）、同段０
一九二地號土地（權利範圍全部）、同段０一九四地號土地（權利範圍三六四０分之
二一四０），於民國八十七年二月二十六日由嘉義縣水上地政事務所上地登一字第０
０二三一０號收件所為設定最高限額新台幣壹仟伍佰萬元之抵押權所擔保之債權不存
在。
被告乙○○應塗銷第一項抵押權設定登記。
訴訟費用由被告連帶負擔。
    事實及理由
一、本件原告主張：緣訴外人賴麗華即英太電業行於民國七十三年八月間與原告訂定
    經銷合約，被告甲○○○之被繼承人陳其昭即忠信商店（陳其昭於八十九年四月
    十五日死亡）則為該經銷合約之連帶保證人，並約定陳其昭即忠信商店對於訴外
    人賴麗華即英太電業行於經銷期間對原告所負之貨款債務，應負連帶保證責任，
    嗣因訴外人賴麗華即英太電業行積欠原告新台幣（下同）二千二百三十六萬五千
    八百五十七元未清償，原告乃訴請陳其昭即忠信商店應給付上開款項，經台灣台
    北地方法院以八十七年度重訴字第一五０八號判決原告勝訴確定，而查陳其昭名
    下有坐落嘉義縣太保市○○段０一五七地號土地（權利範圍全部）、同段０一九
    一地號土地（權利範圍全部）、同段０一九二地號土地（權利範圍全部）、同段
    ０一九四地號土地（權利範圍三六四０分之二一四０）四筆（以下稱系爭土地）
    ，被告乙○○竟於八十七年二月二十六日，以陳其昭為債務人，自為權利人，就
    上開土地四筆，以嘉義縣水上地政事務所上地登一字第００二三一０號收件，設
    定最高限額一千五百萬元，存續期間不定期限之抵押權，然陳其昭與被告乙○○
    係屬同居一處直系血親父子關係，況陳其昭當時已屆七十高齡，並已欠缺事實能
    力，另無經商或置產等資金需求，何以有向被告乙○○為巨額借貸之必要性，實
    有悖經驗法則與常理，足認其間之抵押權確無存在之可能，該虛偽抵押權之設定
    ，其目的恐係通謀而為詐害他債權人之行為；按「表意人與相對人通謀而為虛偽
    意思表示者，其意思表示無效。」民法第八十七條第一項定有明文；陳其昭於應
    就其所連帶保證訴外人賴麗華即英太電業行於經銷期間對原告所負之貨款債務計
    二千二百三十六萬五千八百五十七元負保證責任後，將系爭土地設定前開抵押權
    予被告乙○○，其二人損害原告債權之意圖明顯，該抵押權所擔保之債權顯係被
    告二人通謀虛偽意思表示，其二人之意思表示為無效，該抵押權所擔保之債權即
    不存在，被告乙○○自應將該項抵押權設定登記塗銷；末按「確認法律關係之訴
    ，非原告有即受確認判決之法律上利益者，不得提起之。」民事訴訟法第二百四
    十七條第一項前段定有明文；查被告乙○○與陳其昭二人之通謀虛偽意思表示所
    成立之債權，非經判決確認不存在，原告之債權將無法獲得清償，是原告有即受
    確認判決之法律上利益，另被告甲○○○係陳其昭之繼承人，應繼承陳其昭就系
    爭土地之權利義務，爰對被告乙○○、甲○○○提起本訴等語。並聲明：（一）
    確認被告乙○○對被告甲○○○之被繼承人陳其昭所有坐落嘉義縣太保市○○段
    ０一五七地號土地（權利範圍全部）、同段０一九一地號土地（權利範圍全部）
    、同段０一九二地號土地（權利範圍全部）、同段０一九四地號土地（權利範圍
    三六四０分之二一四０），於民國八十七年二月二十六日由嘉義縣水上地政事務
    所上地登一字第００二三一０號收件所為設定最高限額一千五百萬元之抵押權所
    擔保之債權不存在；（二）被告乙○○應塗銷第一項抵押權設定登記；（三）訴
    訟費用由被告等負擔。
二、被告甲○○○經合法通知，無正當理由未到庭抗辯，亦未提出任何書狀為陳述。
    另被告乙○○則以：訴外人陳其昭於八十七年二月二十四日就坐落嘉義縣太保市
    ○○段一五七號、一九一號、一九二號及一九四號土地等四筆土地，與被告訂立
    最高限額一千五百萬元抵押權設定契約後，於同年二月二十六日辦畢最高限額一
    千五百萬元抵押權登記，雙方並立具約定書約定上開最高限額抵押權登記，係擔
    保陳其昭現在（包括過去所負尚未清償）、將來所負之票據、借款、損害賠償及
    其他一切債務，有約定書可證，而陳其昭於設定上開最高限額抵押權前後，負欠
    被告二千二百八十三萬零五百元，亦有陳其昭所簽發之本票十四紙及被告乙○○
    玉山商業銀行嘉義分行、嘉義市第二信用合作社之活期儲蓄存款存摺領款支付陳
    其昭之借款、陳其昭背書之支票及陳其昭向被告借款直接匯款入陳李美英之台灣
    土地銀行嘉義分行活期儲蓄存款存摺可證，因陳其昭投資陳李美英之配偶陳建合
    經營之事業，乃由陳其昭向乙○○借款上開款項，而由乙○○直接匯款入陳李美
    英之存款帳戶內，而乙○○所登記之上開抵押權，已經本院八十七年度拍字第一
    三一三號裁定准予拍賣上開抵押之不動產確定，本件最高限額一千五百萬元之抵
    押債權確屬存在，被告乙○○與陳其昭二人並無通謀虛偽意思表示而設定前開最
    高限額抵押權等語資為抗辯。並聲明：（一）原告之訴駁回；（二）訴訟費用由
    被告負擔。
三、兩造不爭執之事實：
（一）本件系爭土地之所有權人陳其昭，於八十九年四月十五日死亡，被告甲○○○
      為陳其昭之繼承人。
（二）訴外人賴麗華即英太電業行於七十三年八月間與原告訂定經銷合約，被告甲○
      ○○之被繼承人陳其昭即忠信商店為該經銷合約之連帶保證人，並約定陳其昭
      即忠信商店對於訴外人賴麗華即英太電業行於經銷期間對原告所負之貨款債務
      ，應負連帶保證責任，嗣因訴外人賴麗華即英太電業行積欠原告二千二百三十
      六萬五千八百五十七元未清償，原告乃訴請該債務之連帶保證人陳其昭即忠信
      商店應給付上開款項，經台灣台北地方法院以八十七年度重訴字第一五０八號
      判決原告勝訴確定。
（三）陳其昭與被告乙○○，於八十七年二月二十六日，就陳其昭所有坐落嘉義縣太
      保市○○段０一五七地號土地（權利範圍全部）、同段０一九一地號土地（權
      利範圍全部）、同段０一九二地號土地（權利範圍全部）、同段０一九四地號
      土地（權利範圍三六四０分之二一四０）四筆不動產，以陳其昭為債務人，乙
      ○○為權利人，就上開土地四筆，以嘉義縣水上地政事務所上地登一字第００
      二三一０號收件，收件日期為八十七年二月二十五日，設定最高限額一千五百
      萬元，存續期間不定期限，清償日期為空白之最高限額抵押權。
四、本院依職權向嘉義縣水上地政事務所調閱坐落嘉義縣太保市○○段０一五七地號
    土地（權利範圍全部）、同段０一九一地號土地（權利範圍全部）、同段０一九
    二地號土地（權利範圍全部）、同段０一九四地號土地（權利範圍三六四０分之
    二一四０）四筆不動產，以陳其昭為債務人，乙○○為權利人，就上開土地四筆
    ，以嘉義縣水上地政事務所上地登一字第００二三一０號收件，收件日期為八十
    七年二月二十五日，設定最高限額一千五百萬元，存續期間不定期限，清償日期
    為空白之最高限額抵押權登記申請書及其附件；另本院依職權調閱本院八十九年
    度繼字第三八０號拋棄繼承及八十九年度繼字第四三五號限定繼承卷。
五、得心證之理由：
（一）本件被告甲○○○經合法通知，未於言詞辯論期日到場，核無民事訴訟法第三
      百八十六條所列各款情形，爰依原告之聲請，由其一造辯論而為判決。
（二）本件原告主張訴外人賴麗華即英太電業行於七十三年八月間與原告訂定經銷合
      約，被告甲○○○之被繼承人陳其昭即忠信商店為該經銷合約之連帶保證人，
      並約定陳其昭即忠信商店對於訴外人賴麗華即英太電業行於經銷期間對原告所
      負之貨款債務，應負連帶保證責任，嗣因訴外人賴麗華即英太電業行積欠原告
      二千二百三十六萬五千八百五十七元未清償，原告乃訴請該債務之連帶保證人
      陳其昭即忠信商店應給付上開款項，經台灣台北地方法院以八十七年度重訴字
      第一五０八號判決原告勝訴確定之事實，業據原告提出台灣台北地方法院八十
      七年度重訴字第一五０八號民事判決、民事判決確定證明書影本各一紙為證，
      且為被告所不爭執，自可信為真實；又陳其昭與被告乙○○，於八十七年二月
      二十六日，就陳其昭所有坐落嘉義縣太保市○○段０一五七地號土地（權利範
      圍全部）、同段０一九一地號土地（權利範圍全部）、同段０一九二地號土地
      （權利範圍全部）、同段０一九四地號土地（權利範圍三六四０分之二一四０
      ）四筆不動產，以陳其昭為債務人，乙○○為權利人，就上開土地四筆，以嘉
      義縣水上地政事務所上地登一字第００二三一０號收件，收件日期為八十七年
      二月二十五日，設定最高限額一千五百萬元，存續期間不定期限，清償日期為
      空白之最高限額抵押權（其中坐落嘉義縣太保市○○段０一五七地號土地、同
      段０一九一地號土地、同段０一九二地號土地三筆係第一順位抵押權，同段０
      一九四地號土地則為第二順位抵押權）之事實，亦有原告提出坐落嘉義縣太保
      市○○段０一五七地號土地、同段０一九一地號土地、同段０一九二地號土地
      、同段０一九四地號土地登記謄本四紙，且經本院向嘉義縣水上地政事務所調
      閱坐落嘉義縣太保市○○段０一五七地號土地、同段０一九一地號土地、同段
      ０一九二地號土地、同段０一九四地號土地四筆不動產，於八十七年二月二十
      六日以嘉義縣水上地政事務所上地登一字第００二三一０號收件，收件日期為
      八十七年二月二十五日，設定最高限額一千五百萬元，存續期間不定期限，清
      償日期為空白之最高限額抵押權登記申請書及其附件核閱屬實，自亦可信為真
      實。此外，被告甲○○○係陳其昭繼承人之事實，亦據原告提出戶籍謄本五紙
      ，且經本院調閱本院八十九年度繼字第三八０號拋棄繼承及本院八十九年度繼
      字第四三五號限定繼承卷宗查證屬實，亦為真實。
（三）原告另主張訴外人賴麗華即英太電業行於八十六年間積欠原告二千二百三十六
      萬五千八百五十七元債務未清償，陳其昭為該債務之連帶保證人，應負起保證
      責任，給付上開款項，並經台灣台北地方法院以八十七年度重訴字第一五０八
      號判決原告勝訴確定，被告乙○○竟於上開保證債務發生後不久之八十七年二
      月二十六日，即以陳其昭為債務人，自為權利人，就上開坐落嘉義縣太保市○
      ○段０一五七地號土地（權利範圍全部）、同段０一九一地號土地（權利範圍
      全部）、同段０一九二地號土地（權利範圍全部）、同段０一九四地號土地（
      權利範圍三六四０分之二一四０）四筆，，以嘉義縣水上地政事務所上地登一
      字第００二三一０號收件，設定最高限額一千五百萬元，存續期間不定期限之
      抵押權，然陳其昭與被告乙○○係屬直系血親父子關係，況陳其昭當時已屆七
      十高齡，無經商或置產等資金需求，何以有向被告乙○○為巨額借貸之必要性
      ，又設定前開抵押權時間係在陳其昭所保證債務產生之際，顯與社會常情有違
      等語；查訴外人陳其昭所保證債務發生時間與本件抵押權設定日期接近之事實
      ，有系爭土地土地登記謄本、台灣台北地方法院八十七年度重訴字第一五０八
      號判決可據，又陳其昭與被告乙○○為父子血親關係，且陳其昭當時已年近七
      十，亦有戶籍謄本一紙在卷為稽，原告以陳其昭於設定抵押權當時應無龐大資
      金需求，於積欠原告上開債務後，竟突然設定最高限額高達一千五百萬元之抵
      押權，顯不符社會常情，而主張被告乙○○與被告甲○○○之繼承人陳其昭之
      抵押權所擔保債權為虛偽，該推論並未悖於一般經驗法則，已非無據。
（四）被告乙○○雖抗辯於八十七年二月二十四日就坐落嘉義縣太保市○○段一五七
      號、一九一號、一九二號及一九四號土地等四筆土地，與被告訂立最高限額一
      千五百萬元抵押權設定契約，並於同年二月二十六日辦畢最高限額一千五百萬
      元抵押權登記，雙方立具約定書約定上開最高限額抵押權登記，係擔保陳其昭
      現在（包括過去所負尚未清償）、將來所負之票據、借款、損害賠償及其他一
      切債務，而陳其昭於設定上開最高限額抵押權前後，負欠被告二千二百八十三
      萬零五百元，有陳其昭所簽發之本票十四紙及被告乙○○所有玉山商業銀行嘉
      義分行、嘉義市第二信用合作社之活期儲蓄存款存摺領款支付陳其昭之借款、
      陳其昭背書之支票可證，而陳其昭向被告乙○○借款係直接匯款入訴外人陳李
      美英之台灣土地銀行嘉義分行帳戶，因陳其昭投資陳李美英之配偶陳建合經營
      之工廠，乃由陳其昭向被告乙○○借款上開款項，而由乙○○直接匯款入陳李
      美英之存款帳戶內，亦有訴外人陳李美英之台灣土地銀行嘉義分行帳戶存摺影
      本可證，而被告乙○○所登記之上開抵押權，亦經本院八十七年度拍字第一三
      一三號裁定准予拍賣上開抵押之不動產確定，本件最高限額一千五百萬元之抵
      押債權確屬存在，被告乙○○與陳其昭二人並無通謀虛偽意思表示而設定前開
      最高限額抵押權等語；然查，被告乙○○所提出本票十四紙，該本票之發票日
      期為實際簽發日期之事實，業據被告乙○○代理人陳述在卷（見本院九十年五
      月十八日言詞辯論筆錄），然經比對所提出之本票，其中票據號碼６１５４７
      ２、６１５４７３、６１５４７４、６１５４７５之本票，其發票日分別為八
      十四年二月十七日、八十四年三月四日、八十七年八月二十六日、八十三年十
      二月二十日，票據號碼在後之本票，其發票日竟在前，又票據號碼０６２９０
      １、０６２９０３之本票，其發票日分別為八十七年二月五日、八十三年十二
      月二十四日，票據號碼０６２９２６、０６２９２７、０６２９２８、０６２
      ９２９、０６２９３０號之本票，其發票日分別為八十三年十二月二十七日、
      八十三年六月二十日、八十三年九月二十七日、八十四年一月十日、八十三年
      七月二十三日，票據號碼０６２９５１、０６２９５２號之本票，其發票日亦
      分別為八十五年二月十二日、八十四年七月七日，有本票十三紙在卷可稽，上
      開票據號碼相連之本票，竟有票據號碼在後之本票，其發票日卻在前之現象，
      衡諸一般常理，如被告所述本票之發票日期即為實際簽發日期，則票據號碼相
      連之本票，其發票日亦應為先後，而不致有顛倒之情形，故被告乙○○所提出
      本票，顯係事後一次簽發之情形，與被告代理人前之陳述不符，則被告乙○○
      所抗辯陳其昭積欠其債務，且簽發上開本票之事實，即未可信。
（五）被告乙○○雖再抗辯因陳其昭投資陳李美英之配偶陳建合經營之工廠，乃由陳
      其昭向被告乙○○借款上開款項，而由乙○○直接匯款入陳李美英之存款帳戶
      內等語，並提出被告乙○○玉山商業銀行嘉義分行、嘉義市第二信用合作社之
      活期儲蓄存款存摺、訴外人陳李美英台灣土地銀行嘉義分行帳戶存摺影本及舉
      證人陳建合、陳李美英二人為證；然經本院比對被告乙○○玉山商業銀行嘉義
      分行、嘉義市第二信用合作社之存款存摺及訴外人陳李美英台灣土地銀行嘉義
      分行帳戶存摺，匯入訴外人陳李美英台灣土地銀行嘉義分行帳戶之金額、日期
      ，與被告乙○○玉山商業銀行嘉義分行、嘉義市第二信用合作社帳戶支出金額
      及日期並不相符，有上開存摺可證，故被告乙○○存摺支出金額與素外人陳李
      美英存摺進帳金額，兩者是否有關聯性，即非無疑；再以證人陳建合雖證稱陳
      其昭投資其經營之工廠數百萬元，但經營失敗而虧錢，其與陳其昭間之投資均
      無書面之契約，亦無投資盈虧計算資料等語，業據證人陳建合陳述在卷（見本
      院九十年六月二十六日言詞辯論筆錄），然以訴外人陳其昭投資陳建合經營之
      工廠金額達數百萬元，竟無任何書面證明，而僅有陳建合配偶陳李美英之存摺
      證明，亦無任何盈虧計算資料，證人陳建合所述陳其昭參與投資等語，實乏其
      據；再以證人陳建合證述陳其昭參與投資期間為八十二年至八十四年間（見本
      院九十一年一月十六日言詞辯論筆錄），與被告乙○○所抗辯陳其昭向其借款
      之期間係自八十三年至八十七年間，二者時間明顯不同；另外證人陳建合（即
      陳正義）謂其見證乙○○與陳其昭於八十七年二月二十四簽訂最高限額抵押約
      定書當時，陳其昭稱其積欠被告乙○○一千五百萬元等語（見本院九十一年一
      月十六日言詞辯論筆錄），與本件被告乙○○陳述陳其昭積欠其二千二百八十
      三萬零五百元之事實亦不符；證人陳建合之證詞，竟有上開漏洞存在。顯然其
      證述情節為不實，而不足採信；故以證人陳建合之上開證述及證人陳李美英之
      上開存摺，而謂陳其昭曾向被告乙○○借款投資陳建合經營之工廠，該證據亦
      不足採信。
（六）另外，被告乙○○雖另提出票面金額二百萬元，由陳其昭背書之支票一紙為證
      ；然查，該票載金額為二百萬元之支票，已載明受款人為乙○○，卻由陳其昭
      背書在上，顯不尋常，況被告乙○○亦未能說明陳其昭何以背書之理由，又從
      未提出被告乙○○與陳其昭間直接之匯款或交付金錢事證，更足證被告乙○○
      與陳其昭間就系爭最高限額抵押權所擔保之債權，係為辦理系爭最高限額抵押
      權而虛構；此外，被告二人並未提出其他證據證明被告乙○○與被告甲○○○
      之被繼承人陳其昭間有上開債權債務關係，故被告此部份之抗辯，亦不足採信
      。
（七）綜上所述，原告主張被告乙○○與被告甲○○○之被繼承人陳其昭間就系爭土
      地所設定最高限額抵押權所擔保之債權不存在，應屬可採；被告乙○○抗辯其
      與被告甲○○○之被繼承人陳其昭之間有二千二百八十三萬零五百元之債權存
      在，尚難採信；按抵押權為債權之擔保，係從屬於主債權之權利，抵押權具有
      從屬性，其發生以主債權之發生為前提，主債權若不發生，則抵押權亦不發生
      ；再按債務人欲免其財產被強制執行，與第三人通謀而為虛偽意思表示，將其
      所有不動產為第三人設定抵押權者，債權人可依侵權行為之法則，請求第三人
      塗銷登記，最高法院七十三年台抗字第四七二號判例著有明文；準此，被告乙
      ○○與被告甲○○○之被繼承人陳其昭間就系爭土地所設定之抵押權所擔保之
      債權不存在，該債權係屬被告乙○○與陳其昭二人間之通謀虛偽意思表示，已
      對陳其昭之債權人即原告構成侵害，從而，原告基於被告甲○○○之被繼承人
      陳其昭債權人之地位，依侵權行為之法律關係訴請確認就系爭土地所設定之抵
      押權所擔保之債權不存在及塗銷抵押權設定登記，為有理由，應予准許。
（八）兩造其餘攻擊防禦方法，經核與本判決之結論均無影響，爰不以一一論述，併
      予敘明。
（九）訴訟費用負擔之依據：民事訴訟法第八十五條第二項。
中　　　華　　　民　　　國　　九十一　　年　　　一　　　月　　三十　　日
~B臺灣嘉義地方法院民事第二庭
~B　　法　官　陳杰正
如對本判決上訴須於判決送達後廿日內向本院提出上訴狀
中　　　華　　　民　　　國　　九十一　　年　　　一　　　月　　三十　　日
~B　　書記官　賴琪玲
